臺灣屏東地方法院民事判決　　　　　　110年度潮簡字第618號
原　　　告　台新資產管理股份有限公司

法定代理人　吳統雄　


訴訟代理人　陳星輝　
訴訟代理人　許駿文　
被　　　告　林進義　
　　　　　　林進祥　
　　　　　　林星妤　
　　　　　　林美雪　
　　　　　　林月金　
　　　　　　林進文　
　　　　　　秦子堯　
　　　　　　秦子棟　
　　　　　　盧林辰女
　　　　　　陳林辰琴
　　　　　　林圓仔　
上列當事人間代位請求分割遺產事件，本院於110 年11月15日言
詞辯論終結，判決如下：
    主  文
被告林進祥、林星妤、林美雪、林月金、林進文、秦子堯、秦子
棟、盧林辰女、陳林辰琴、林圓仔及被代位人林進義就被繼承人
林蔡返所遺如附表一編號1 至16號所示之遺產准予分割，其分割
方法依附表二之應繼分比例登記為分別共有。
原告其餘之訴駁回。
訴訟費用由二造依附表三所示比例負擔。
    事實及理由
壹、程序方面：
一、按訴狀送達後，原告不得將原訴變更或追加他訴，但基礎事
    實同一、該訴訟標的對於數人必須合一確定時，追加其原非
    當事人之人為當事人者，不在此限，民事訴訟法第255 條第
    1 項第2 款、第5 款分別定有明文。次按遺產屬於繼承人全
    體公同共有，故就公同共有權利為訴訟者，乃屬固有必要共
    同訴訟，應由公同共有人全體一同起訴或被訴，否則於當事
    人之適格即有欠缺，而屬於民事訴訟法第56條第1 項所謂訴
    訟標的對於各人必須合一確定之案件。再按請求之基礎事實
    同一，係指變更或追加之訴與原訴之主要爭點有其共同性，
    各請求利益之主張在社會生活上可認為同一或關連，而就原
    請求之訴訟及證據資料，於審理繼續進行在相當程度範圍內
    具有同一性或一體性，得期待於後請求之審理時予以利用，
    俾先後兩請求在同一程序得加以解決，避免重複審理，進而
    為統一解決紛爭者，即屬之（最高法院99年度台抗字第818
    號裁判意旨參照）。本件原告起訴時原以被告林進義、林張
    阿菜、林進祥、林星妤、林美雪為被告，並聲明：㈠請求將
    被告林進義等如附表一所示之遺產，准予分割，分割方法如
    附表二所示繼承比例為之。㈡訴訟費用由被告等按應繼分比
    例負擔（本院卷第4 頁）。嗣訴狀送達後，尚有繼承人漏未
    起訴及誤為起訴，故原告於110 年10月8 日追加林蔡返繼承
    人林月金、林進文、秦子堯、秦子棟、盧林辰女、陳林辰琴
    、林圓仔為被告並撤回被告陳張阿菜，並聲明：㈠請求被告
    林進義等如附表一編號1 至16號所示之遺產准予分割，其分
    割方法依附表二之應繼分比例登記為分別共有。㈡訴訟費用
    由被告等依附表二繼承分配比例負擔（本院卷第79頁）。經
    核其撤回被告陳張阿菜及追加林月金、林進文、秦子堯、秦
    子棟、盧林辰女、陳林辰琴、林圓仔之繼承人為被告部分，
    乃就公同共有之權利為訴訟，為固有必要共同訴訟，應由公
    同共有人全體一同被訴，於法並無不合，自應准許。
二、被告等經合法通知，均未於言詞辯論期日到場，核無民事訴
    訟法第386條各款所列情形，爰依原告聲請，由其一造辯論
    而為判決。
貳、實體方面：
一、原告主張：被告林進義積欠原告新臺幣（下同）133,243元
    本金及利息未清償，原告業已取得本院96年執字第19524號
    所核發債權憑證，是以原告對被告林進義確有債權存在。附
    表一所示之財產（下稱系爭遺產）為被繼承人林蔡返所遺之
    遺產，林蔡返已於106年3月2日死亡後，被告等人為林蔡返
    之繼承人，均未辦理拋棄繼承，系爭遺產現為被告等人公同
    共有。按系爭遺產並無不能分割之情事，然被告林進義自應
    償還原告借款之時，得以行使遺產分割請求權方式取得財產
    ，進而清償原告之債務，惟被告林進義迄今仍怠於行使，且
    其已陷於無資力，致原告無法對被告林進義應分得之部分執
    行受償，原告自有行使代位權以保全債權之必要，爰依民法
    第242條、第1164條規定，代位被告林進義請求被告等人分
    割系爭遺產，而提起本件訴訟等語。並聲明：㈠請求被告林
    進義等如附表一編號1至16所示之遺產應准予分割，分割方
    法按附表二所示之繼承比例為之。㈡、訴訟費用由被告等依
    附表二繼承分配比例負擔。
二、被告等均未於言詞辯論期日到場，亦未提出書狀作何聲明或
    陳述。
三、本院之判斷：
㈠、原告主張之事實，業據其提出債權憑證、土地登記第一類謄
    本、異動索引及戶籍謄本在卷可稽（見本院卷第6 至7 、47
    至78、113 至123 頁），復有本院依職權函調之本件繼承登
    記之資料在卷可參（見本院卷第25至40頁）。另被告已於相
    當時期受合法之通知，而於言詞辯論期日不到場，亦未提出
    書狀予以爭執，爰依民事訴訟法第280 條第3 項準用第1 項
    規定視同自認，堪信原告前開主張為真實。
㈡、按繼承人有數人時，在分割遺產前，各繼承人對於遺產全部
    為公同共有。繼承人得隨時請求分割遺產，但法律另有規定
    或契約另有訂定者，不在此限，為民法第1151條、第1164條
    所明定。次按債務人怠於行使其權利時，債權人因保全債權
    ，得以自己之名義，行使其權利，同法第242 條定有明文。
    債權人得予代位債務人行使之權利，並非僅以請求權為限，
    凡非專屬於債務人本身之權利，均得為之。此項代位權行使
    之範圍，就同法第243 條但書規定旨趣推之，並不以保存行
    為為限，凡以權利之保存或實行為目的之一切審判上或審判
    外之行為，諸如假扣押、假處分、聲請強制執行、實行擔保
    權、催告、提起訴訟等，債權人皆得代位行使。而請求法院
    裁判分割遺產之形成權，性質上並非專屬於繼承人之權利，
    故繼承人有怠於行使該形成權時，該繼承人之債權人非不得
    代位行使之。經查，本件林進義為被繼承人林蔡返之繼承人
    ，而被繼承人林蔡返遺有之系爭遺產，尚未辦理繼承分割，
    已如前述，復查無繼承人間就被繼承人林蔡返遺有之系爭遺
    產另訂有契約，或系爭遺產有不得分割之情形，渠等就系爭
    遺產之分割又迄未達成協議，林進義自有請求分割系爭遺產
    之權，惟林進義迄未與被告協議分割系爭遺產或訴請裁判分
    割系爭遺產，顯有怠於行使其請求分割遺產之權利，則原告
    為林進義之債權人，為保全債權，代位林進義請求分割系爭
    遺產，即無不合。
㈢、又按債權人以自己之名義為原告，代位債務人對第三債務人
    提起訴訟，其所代位行使者乃債務人之權利，自無再以債務
    人為訴訟當事人之餘地，是其提起之訴訟，僅能以第三債務
    人為被告。又債權人起訴以自己之名義代位債務人向第三債
    務人行使權利者，不得將被代位人（債務人）列為共同被告
    ，否則應將其對於債務人部分之訴，予以駁回。準此，原告
    以自己之名義代位被告林進義向被告林進祥、林星妤、林美
    雪、林月金、林進文、秦子堯、秦子棟、盧林辰女、陳林辰
    琴、林圓仔訴請分割遺產，依前開說明，自不得將被代位人
    即林進義列為共同被告，故原告對被告林進義之起訴於法有
    違，應予駁回。
㈣、次按公同共有物之分割，除法律另有規定外，準用關於共有
    物分割之規定；分割之方法不能協議決定，或於協議決定後
    因消滅時效完成經共有人拒絕履行者，法院得因任何共有人
    之請求，命為下列之分配：一以原物分配於各共有人。但各
    共有人均受原物之分配顯有困難者，得將原物分配於部分共
    有人。二原物分配顯有困難時，得變賣共有物，以價金分配
    於各共有人；或以原物之一部分分配於各共有人，他部分變
    賣，以價金分配於各共有人，民法第830 條第2 項、第824
    條第2 項分別定有明文。又共有物分割之方法，固可由法院
    自由裁量，不受共有人主張之拘束，但仍應斟酌當事人之聲
    明、共有物之性質、經濟效用及全體共有人利益等，以為公
    平裁量。本院審酌系爭遺產以原物分割由被告依渠等應繼分
    比例分別共有，亦符合各共有人之利益及公平原則，爰認本
    件原告主張系爭遺產依如附表二所示之應繼分比例分割，尚
    屬適當。從而，原告依代位及分割遺產之法律關係，請求判
    決依如附表二所示之應繼分比例分割系爭遺產，為有理由，
    應予准許，爰判決如主文第1 項所示。
四、綜上所述，原告依民法第242 條、第1164條規定，請求被告
    林進祥、林星妤、林美雪、林月金、林進文、秦子堯、秦子
    棟、盧林辰女、陳林辰琴、林圓仔及被代位人林進義應就附
    表一編號1 至16號所示之請求分割系爭遺產，有理由，應予
    准許。原告其餘之訴（即原告併列被代位人林進義為被告部
    分之訴），則無理由，應予駁回。
五、末按因共有物分割、經界或其他性質上類似之事件涉訟，由
    敗訴當事人負擔訴訟費用顯失公平者，法院得酌量情形，命
    勝訴之當事人負擔其一部，民事訴訟法第80條之1 定有明文
    。查代位分割遺產事件本質上並無訟爭性，乃由本院斟酌何
    種分割方案較能增進遺產之經濟效益，並兼顧兩造之利益，
    以決定適當之分割方法。本件原告代位債務人即林進義請求
    分割遺產，兩造實互蒙其利，如僅由敗訴之被告負擔，本院
    認為顯失公平，爰審酌上情及原告勝敗比例，認本件訴訟費
    用應按如附表三所示分割，始為公平，併此敘明。
六、訴訟費用負擔之依據，民事訴訟法第80條之1 、第85條第1
    項前段。
中    華    民    國   110    年   11    月    29    日
                  潮州簡易庭      法  官  吳思怡
以上正本係照原本作成。
如不服本判決，應於送達後20日內，向本院提出上訴狀並表明上
訴理由，如於本判決宣示後送達前提起上訴者，應於判決送達後
20日內補提上訴理由書（須附繕本）。如委任律師提起上訴者，
應一併繳納上訴審裁判費。
中    華    民    國   110    年   11     月   29     日
 
                                  書記官  蔡進吉
附表一：
┌──┬───────────────────────┐
│編號│遺產標示                                      │
├──┼───────────────────────┤
│1   │屏東縣○○鎮○○段0000地號土地所有權，權利範圍│
│    │：公同共有18 分之1                            │
├──┼───────────────────────┤
│2   │屏東縣○○鎮○○段0000地號土地所有權，權利範圍│
│    │：公同共有18分之1                             │
├──┼───────────────────────┤
│3   │屏東縣○○鎮○○段0000地號土地所有權，權利範圍│
│    │：公同共有18分之1                             │
├──┼───────────────────────┤
│4   │屏東縣○○鎮○○段0000地號土地所有權，權利範圍│
│    │：公同共有18分之1                             │
├──┼───────────────────────┤
│5   │屏東縣○○鎮○○段0000地號土地所有權，權利範圍│
│    │：公同共有9分之1                              │
├──┼───────────────────────┤
│6   │屏東縣○○鎮○○○段000 地號土地所有權，權利範│
│    │圍：公同共有9 分之1                           │
├──┼───────────────────────┤
│7   │屏東縣○○鎮○○○段0000地號土地所有權，權利範│
│    │圍：公同共有6 分之1                           │
├──┼───────────────────────┤
│8   │屏東縣○○鎮○○○段0000地號土地所有權，權利範│
│    │圍：公同共有9 分之1                           │
├──┼───────────────────────┤
│9   │屏東縣○○鎮○○○段0000地號土地所有權，權利範│
│    │圍：公同共有6 分之1                           │
├──┼───────────────────────┤
│10  │屏東縣○○鎮○○○段0000地號土地所有權，權利範│
│    │圍：公同共有6 分之1                           │
├──┼───────────────────────┤
│11  │屏東縣○○鎮○○○段0000地號土地所有權，權利範│
│    │圍：公同共有9 分之1                           │
├──┼───────────────────────┤
│12  │屏東縣○○鎮○○段0000地號土地所有權，權利範圍│
│    │：公同共有18分之1                             │
├──┼───────────────────────┤
│13  │屏東縣○○鎮○○段0000地號土地所有權，權利範圍│
│    │：公同共有18分之1                             │
├──┼───────────────────────┤
│14  │屏東縣○○鎮○○段0000地號土地所有權，權利範圍│
│    │：公同共有18分之1                             │
├──┼───────────────────────┤
│15  │屏東縣○○鎮○○段0000地號土地所有權，權利範圍│
│    │：公同共有18分之1                             │
├──┼───────────────────────┤
│16  │屏東縣○○鎮○○段0000地號土地所有權，權利範圍│
│    │：公同共有18分之1                             │
├──┼───────────────────────┤
│17  │未保存登記建物門牌：屏東縣○○鎮○○路000號（ │
│    │未登記建物查封登記臨時建號：屏東縣恆春鎮大光段│
│    │90建號）                                      │
└──┴───────────────────────┘
附表二：應繼分比例
┌──┬──────┬────────┐
│編號│繼承人      │應繼分比例      │
├──┼──────┼────────┤
│1   │林進義      │1/25            │
├──┼──────┼────────┤
│2   │林進祥      │1/25            │
├──┼──────┼────────┤
│3   │林星妤      │1/25            │
├──┼──────┼────────┤
│4   │林美雪      │1/25            │
├──┼──────┼────────┤
│5   │林進文      │1/25            │
├──┼──────┼────────┤
│6   │林月金      │1/5             │
├──┼──────┼────────┤
│7   │陳林辰琴    │1/5             │
├──┼──────┼────────┤
│8   │林圓仔      │1/5             │
├──┼──────┼────────┤
│9   │盧林辰女    │1/5             │
├──┼──────┼────────┤
│10  │秦子堯      │1/10            │
├──┼──────┼────────┤
│11  │秦子棟      │1/10            │
└──┴──────┴────────┘
附表三：訴訟費用負擔比例
┌──┬──────┬────────┐
│編號│繼承人      │應繼分比例      │
├──┼──────┼────────┤
│1   │原告        │1/25            │
├──┼──────┼────────┤
│2   │林進祥      │1/25            │
├──┼──────┼────────┤
│3   │林星妤      │1/25            │
├──┼──────┼────────┤
│4   │林美雪      │1/25            │
├──┼──────┼────────┤
│5   │林進文      │1/25            │
├──┼──────┼────────┤
│6   │林月金      │1/5             │
├──┼──────┼────────┤
│7   │陳林辰琴    │1/5             │
├──┼──────┼────────┤
│8   │林圓仔      │1/5             │
├──┼──────┼────────┤
│9   │盧林辰女    │1/5             │
├──┼──────┼────────┤
│10  │秦子堯      │1/10            │
├──┼──────┼────────┤
│11  │秦子棟      │1/10            │
└──┴──────┴────────┘